【裁判字號】    94,訴,98
【裁判日期】    950223
【裁判案由】    貪污等
【裁判全文】
臺灣花蓮地方法院刑事判決                94年度訴字第98號
公  訴  人  臺灣花蓮地方法院檢察署檢察官
被      告  己○
選任辯護人  張靜律師
上列被告因貪污等案件，經檢察官提起公訴（92年度偵字第1742
號），本院判決如下：
    主  文
己○連續依據法令從事公務之人員，侵占職務上持有之非公用私
有財物，處有期徒刑陸年陸月，褫奪公權肆年。
所得財物新台幣肆拾捌萬壹仟壹佰拾元，應予追繳，其中新
台幣拾貳萬壹仟玖佰捌拾肆元發還丁○○○○○、其中新台幣
捌萬貳仟伍佰拾元發還被害人辛○○之繼承人、其中新台幣
柒萬陸仟陸佰壹拾陸元發還丙○○之繼承人，如全部或一部無法
追繳時，應以其財產抵償之。
    事  實
一、己○自民國89年中旬起至90年12月31日止，擔任國軍退除役
    官兵輔導委員會花蓮榮民服務處（下稱花蓮榮民服務處）新
    秀地區之輔導員，負責服務、照顧其責任區內之榮民及榮眷
    ，且於受榮民請託保管財物或因病住院期間，應依「行政院
    國軍退除役官兵輔導委員會會屬機構接受榮民委託保管重要
    財物作業規定」（下稱委託保管作業規定）之程序，將榮民
    所託管之全部財物報由花蓮榮民服務處代管；又其為「亡故
    榮民善後服務小組」（下稱亡故善後小組）之成員，應依「
    行政院國軍退除役官兵死亡善後處理及無人繼承遺產管理作
    業程序」（下稱死亡善後作業程序），負責於榮民亡故後會
    同相關人員清點遺物，製作「行政院國軍退除役官兵輔導委
    員會花蓮縣榮民服務處亡故榮民遺物清點清冊」（下稱遺物
    清點清冊），再將遺產轉交花蓮榮民服務處管理，為依據法
    令從事公務之人員。竟意圖為自己不法之所有，基於明知為
    不實事項仍登載公文書並持以行使之犯意，及偽造私文書並
    持以行使、侵占職務上持有之非公用私有財物之概括犯意，
    連續於下列時間、地點，將職務上受託保管而持有之非公用
    私有財物，均予侵占入己：
  (一)緣於90年3月5日死亡之榮民周坤，生前曾將其所有之現金新
    台幣（下同）32萬1,984元交由榮民吳炳然（已於89年12 月
    30日死亡）保管，故周坤亡故後尚留有上開現金遺款。詎己○明知周坤仍遺有上開遺款，竟意圖為自己不法所有，基於
    行使登載不實之公文書及侵占職務上持有之非公用私有財物
    之犯意，於周坤死亡翌日即90年3月6日，利用其為亡故善後
    小組成員之機會，在其職務上所掌之遺物清點清冊上之遺款
    欄現金項下，登載：「經清點遺物未發現現金」之不實事項
    ，再層報上級核備而行使之，並將前開周坤之遺款侵占入己
    ，挪供己用。
  (二)失智榮民辛○○於90年2月13日進住財團法人基督教芥菜種
    會附設花蓮縣私立主牧安養中心（下稱主牧安養中心）前，
    將其所有之花蓮府前路郵局（帳號000000-0000000-0）存摺
    1本及印章，交由轄區輔導員己○轉交花蓮榮民服務處代為
    保管，詎己○未依前開委託保管作業規定將上述財物繳交花
    蓮榮民服務處管理，竟意圖為自己不法所有，基於侵占職務
    上持有之非公用私有財物之概括犯意（行使偽造私文書部分
    不構成犯罪，詳後述），連續於90年7月20日（起訴書誤載
    為92年同月日，業經公訴人當庭更正）、同年8月6日、9 月
    10日、11月1日、11月30日，持辛○○交付保管之存摺、印
    章，以辛○○之名義先後提領10萬元、1萬元、1萬元、3 萬
    、3萬3,000元，共計18萬3,000元，嗣僅向主牧安養中心繳
    付14萬8,338元養護費及放置5,129元零用金，將剩餘之2萬
    9,533元均侵占入己。另辛○○前曾將現金35萬8,000元交由
    已死亡之榮民吳炳然保管，吳炳然死後轉由己○保管而持有
    之，惟己○承前概括犯意，未按規定將上開款項繳回花蓮榮
    民服務處保管，且僅於90年底某日，將30萬5,000元轉交已
    離職之前花蓮榮民服務處人員張雲安（業經檢察官為不起訴
    處分確定）保管，而將其中差額5萬3,000元侵占並挪供己用
    。
  (三)己○輔導轄區之失智榮民丙○○，自90年7月16日起至91年8
    月7日因中風住院，己○竟基於意圖不法所有之行使偽造私
    文書、侵占職務上持有之非公用私有財物之概括犯意，於90
    年7月17日，自丙○○之同居人甲○○○處取得丙○○所有
    之新城郵局（帳號000000-0000000-0）、新秀地區農會（帳
    號0000000-00-0000000）存摺各1本、印章1枚及現金6,616
    元後，仍未依規定繳回花蓮榮民服務處保管，於90年7月20
    日、同年10月25日，持上開丙○○之存摺、印章，冒用丙○○名義並盜蓋其印章而偽造郵政存簿儲金提款單2紙，自丙○○之新城郵局帳戶提領10萬、3萬元；於90年8月15日，以
    上開相同手法，冒名偽造活期性存款取款憑條1紙而自前開
    新秀地區農會帳戶提領4萬元，再將冒名提領之17萬元連同
    上開甲○○○交付之現金6,616元，共計17萬6,616元均予侵
    占入己。嗣因甲○○○追問上開款項下落，己○始將已侵占
    之其中10萬元存入丙○○前開郵局帳戶內。
二、案經法務部調查局花蓮縣調查站移送台灣花蓮地方法院檢察
    署檢察官偵查起訴。
    理  由
壹、關於證據能力之說明
一、按被告以外之人於偵查中向檢察官所為之陳述，除顯有不可
    信之情況者外，得為證據，刑事訴訟法第159條之1第2項定
    有明文。查證人張雲安、庚○○、丙○○、辛○○、楊文景
    、藍芳富於偵查中向檢察官所為之陳述，並未有任何非法取
    供或顯不可信之情形，是其等於偵查中之證詞，自均具有證
    據能力。
二、次按被告以外之人於審判外之言詞或書面陳述，除法律有規
    定者外，不得作為證據；被告以外之人於檢察事務官、司法
    警察官或司法警察調查中所為之陳述，與審判中不符時，其
    先前之陳述具有較可信之特別情況，且為證明犯罪事實存否
    所必要者，得為證據，刑事訴訟法第159條第1項、第159條
    之2分別定有明文。查證人庚○○、傅素瓊、乙○○於本院
    中所為證述，與其等在調查局詢問中所證述之基本事實並無
    重大歧異，故依上開說明，其等之調查局筆錄應認不具有證
    據能力。又證人戊○○於調查局詢問中所述情節，雖與其於
    本院中之證述不符，惟證人戊○○於調查局之陳述，係針對
    其與藍芳富如何將周坤、辛○○前交付予吳炳然保管之現金
    及支票，分別提領或兌現後交予被告保管之經過而為陳述，
    衡情此等關於時間、金額之細節，一般人於距離案發時間越
    近之時點，記憶越清晰，是此部分證人於調查局之陳述距離
    案發時間較本院訊問時為近，自較具可信性，且為證明本案
    犯罪待證事實所必要，參照上開說明，應認有證據能力。
三、次按被告以外之人於審判中有下列情形之一，其於檢察事務
    官、司法警察官或司法警察調查中所為之陳述，經證明具有
    可信之特別情況，且為證明犯罪事實之存否所必要者，得為
    證據：1.死亡者。2.身心障礙致記憶喪失或無法陳述者。3.
    滯留國外或所在不明而無法傳喚或傳喚不到者。4.到庭後無
    正當理由拒絕陳述者。刑事訴訟法第159條之1第2項、第159
    條之3分別定有明文。查證人甲○○○經本院多次傳喚均未
    到庭，固無法於本院審理時接受檢辯雙方之交互詰問與被告
    之對質，惟證人甲○○○於調查局之陳述（調查局卷第125
    至129頁），係針對其如何將所保管之丙○○存摺、印章、
    現金等物交予被告之經過而應訊，核其於調查局接受詢問時
    所處情境，與其自身並無直接利害關係，且與卷附被告手寫
    收據及客戶手寫交易清單、取款憑條、郵政存簿儲金提款單
    所示被告之提領紀錄等互核相符（調查局卷第130頁、第224
    至228頁），自具可信性，再其於調查局所述內容與證明被
    告有無本案犯罪事實間，顯有必要性，依上開說明，亦應認
    有證據能力。
四、按被告以外之人（包括證人、鑑定人、告訴人、被害人及共
    同被告等）於審判外之陳述雖不符刑事訴訟法第159條之1至
    159條之4等規定，而經當事人於審判程序同意作為證據，法
    院審酌該言詞陳述或書面陳述作成時之情況，認為適當者，
    亦得為證據，同法第159條之5第1項定有明文。查證人陳自
    尊、吳慶梅、錢自立、傅朝明、藍芳富、簡俊國、陳玉芬、
    李鼎信、楊文景等人於調查局詢問時所為之陳述，業經被告
    及辯護人同意作為證據，且經本院審酌亦無較不可信之情形
    ，自得採為證據。
貳、本院得心證之理由
一、訊據被告己○對於上開事實(一)之事實坦承不諱（本院卷第25
    3頁），而其固供承有事實(二)以辛○○名義提款，並將繳交
    安養費後之餘款2萬9,533元及辛○○交付保管之差額5萬3,
    000元侵占挪用，及事實(三)以丙○○之名義提款，並將其中
    10萬元侵占入己等情，然矢口否認有何事實(二)、(三)之侵占職
    務上持有非公用私有財物貪污、行使偽造文書等犯行，辯稱
    ：辛○○部分之2萬9,533元、5萬3,000元，伊是與自己的錢
    混用，不是故意侵占；又伊雖有侵占挪用丙○○之10萬元，
    但案發前即已歸還予丙○○，其餘款項伊提領後都有交給丙○○，沒有據為己有；再伊並非「接受榮民委託保管重要財
    物之保管小組成員」，故縱認伊有侵占辛○○、丙○○之財
    物，亦僅構成普通侵占，而非貪污治罪條例之侵占罪云云。
    惟查：
  (一)上開被告擔任花蓮榮民服務處輔導員，且為亡故善後小組之
    成員，其明知周坤死後留有現金32萬1,984元，仍故意製作
    登載不實之遺物清點清冊並持以行使，將前揭周坤之現金遺
    款全數侵占入己等情，已據被告於本院審理中供承不諱，並
    經證人戊○○於調查局詢問中證述明確，復有花蓮榮民服務
    處員工職掌表、周坤及吳炳然個人資料卡、花蓮榮民服務處
    遺物清點清冊及治喪會議記錄、花蓮榮民服務處亡故榮民善
    後服務小組表、行政院國軍退除役官兵死亡善後處理及無人
    繼承遺產管理作業程序等各1份在卷可資佐證，足徵被告之
    自白與事實相符，堪予採信，此部分堪予認定。
  (二)而被告於失智榮民辛○○入住主牧安養中心期間，受辛○○
    委託保管郵局存摺、印章並代繳安養費，於90年7月20日、
    同年8月6日、9月10日、11月1日、11月30日以辛○○名義先
    後提領10萬元、1萬元、1萬元、3萬、3萬3,000元，共計18
    萬3,000元後，僅向主牧安養中心繳付14萬8,338元養護費及
    放置5,129元零用金，即將剩餘之2萬9,533元侵占入己，及
    將辛○○另交付保管之現金5萬3,000元侵占入己等情，業據
    證人傅素瓊、戊○○、乙○○、藍芳富分別於調查局詢問、
    偵訊及本院審理中證稱明確（調查局卷第131至135頁、第
    157  至161頁、第162至169頁、第171至180頁、第190至192
    頁、偵卷第67頁、本院卷第206至207頁、第212至217頁），
    並有郵政存簿儲金提款單5紙、主牧安養中心辛○○繳費記
    錄、收款單4紙及國軍花蓮總醫院會診紀錄、護理病歷、護
    理紀錄等在卷可稽（調查局卷第54至56頁、第70至72頁、第
    263 至277頁）。
  (三)再被告對於其確有將辛○○之5萬3,000元、2萬9,533元侵占
    挪供己用之事實，亦已於偵訊及本院準備程序中自承在卷（
    偵卷第68頁、第146至147頁、本院卷第146頁），雖辯稱：
    伊錯將自己的錢與辛○○交付保管的錢混用，沒有侵占意圖
    云云，及辯護人為被告辯稱：辛○○交付被告保管上開金錢
    時，其精神狀態尚未陷於失智，故上開財物係辛○○基於私
    人情誼委託被告保管，並非被告職務上保管云云。然查，辛○○於入住主牧安養中心後即已失智，業經證人乙○○於本
    院審理中證稱：辛○○住進主牧安養中心不久，約在92年2
    月下旬時，行為即已不正常，與正常人的認知有很多差距，
    安養中心有請醫生作診斷，診斷結果是失智；辛○○雖然失
    智，但還認得人、認得錢，但他沒有辦法與人談話，也不能
    分辨錢的面額或計算數額；伊依據辛○○的事實表現而為專
    業的判斷，辛○○確實無法同意別人的要求或給予承諾等語
    明確（本院卷第213至214頁、第216至217頁），又觀之卷附
    國軍花蓮總醫院附設民眾診療服務處診斷證明書、會診紀錄
    已記載：辛○○於90年2月間經診斷為罹患憂鬱症（調查局
    卷第261、262、264頁）；卷附護理病歷、護理問題總表及
    護理紀錄復載明：辛○○為自我照顧能力缺失、失智老人等
    情（調查局卷第269、271、273頁），均足徵辛○○於入住
    安養中心後之精神狀態異常，核與證人乙○○前開證詞相符
    ，參以證人乙○○係國防醫學院護理系畢業，自88年1月1日
    起接任主牧安養中心護理督導工作之學、經歷，堪認其上開
    證述屬實。據上，辛○○於入住安養中心時，既已失智，依
    其精神狀況顯無法私下委託被告保管其財物，更無法對被告
    之保管表示同意與否，是被告確係基於輔導員之職責，代為
    保管辛○○之財物，至為明灼。又被告擔任花蓮榮民服務處
    之輔導員，對於榮民因病入院而委託保管之財物，應依委託
    保管作業規定，將榮民所託管之財物報由花蓮榮民服務處代
    管，不得私下侵占、挪用等程序，自應知之甚詳，其未遵照
    規定辦理，反將之挪為私用，顯有侵占之主觀意圖甚明。
  (四)又被告於失智榮民丙○○自90年7月16日起至91年8月7日中
    風住院期間，於90年7月17日自丙○○之同居人甲○○○處
    取得丙○○所有之新城郵局、新秀地區農會存摺各1本、印
    章1枚及現金6,616元後，於90年7月20日、同年10月25日冒
    丙○○之名並盜蓋其印章而偽造郵政存簿儲金提款單2紙，
    自丙○○新城郵局帳戶提領10萬、3萬元，於90年8月15日，
    以上開相同手法，冒名自丙○○新秀地區農會帳戶提領4萬
    元，並將冒名提領之17萬元連同上開甲○○○交付之現金
    6,616元，共計17萬6,616元均予侵占入己等情，業據證人甲○○○於調查局詢問中證稱明確（調查局卷第125至129頁）
    ，並有被告出具之收據1紙、鳳林榮民醫院伙食費結算單3紙
    、丙○○新秀地區農會活期性存款取款憑條1紙、新城郵局
    提款單3紙及客戶交易往來明細1份在卷可稽（調查局卷第
    219 頁、第221至228頁）。
  (五)被告辯稱：伊僅有挪用丙○○之10萬元，另外7萬多元伊陪
    同丙○○前往領款後即交給丙○○本人，並無侵占云云。經
    查，被告利用丙○○住院期間，自甲○○○處取得丙○○之
    新城郵局、新秀地區農會存摺、印章及現金6,616元，有其
    出具之收據1紙附卷為憑（調查局卷第219頁），嗣被告於90
    年7月20日、同年8月15日、10月25日，均冒用丙○○名義並
    盜蓋其印章，偽造提款單3紙，分別自丙○○之新城郵局帳
    戶、新秀地區農會帳戶先後提領10萬元、4萬元、3萬元等情
    ，則有前開提款單3紙在卷可稽，且被告亦不否認該提款單
    上之字跡為伊所書寫。惟上開被告以丙○○名義提款之各該
    日期，丙○○均無在住院期間請假外出之紀錄，有行政院國
    軍退除役官兵輔導委員會鳳林榮民醫院92年5月6日鳳醫政室
    字第0920001721號暨差假證明統計表1份在卷可稽（調查局
    卷第259頁），顯見被告辯稱陪同丙○○提款云云，已屬可
    疑；再被告於領得該丙○○新城郵局帳戶之3萬元及新秀地
    區農會之4萬元後，並未將該等款項交付丙○○乙節，業據
    證人甲○○○於調查局詢問時證述：丙○○住院後，伊與家
    人前往探視，當時護理長說丙○○未繳伙食費，護士表示被
    告僅交付丙○○之健保卡，伊打電話追問，被告表示丙○○
    財物已交給醫院，但再向護士查證，院方並未收到；約再過
    半個多月，護士告知丙○○的伙食費仍未繳，被告說他帶丙○○去郵局、新秀農會領錢後，丙○○已向他索回前述2本
    存摺及其他證件，但丙○○表示被告並未歸還給他等語明確
    （調查局卷第125至129頁），丙○○前既已積欠院方伙食費
    ，倘被告確有交付7萬多元之現金予丙○○，丙○○當可立
    即繳清伙食費，並無積欠之理，且嗣後丙○○之上開郵局、
    農會帳戶內，亦均查無該等現金匯入之紀錄，足證被告前開
    所辯，並非屬實，難以採信。至被告於案發前，雖有將該挪
    用之10萬元匯入丙○○之郵局帳戶而歸還，固經證人甲○○○於調查局詢問中證稱屬實（調查局卷第123頁），惟被告
    此部分未依規定將所收受之因病住院請託保管之榮民財物繳
    回花蓮榮民服務處代管，仍將之挪供己用而侵占之，已據其
    自承在卷，是其於侵占後縱有上開歸還行為，亦無礙其侵占
    犯行之成立。
  (六)至辯護人另辯以：被告於案發時並非「接受榮民委託保管重
    要財物之保管小組」（下稱保管小組）之成員，故對於侵占
    挪用辛○○、丙○○財物部分，僅構成普通侵占之罪名云云
    。查本案案發時，因「行政院國軍退除役官兵輔導委員會會
    屬機構接受榮民委託保管重要財物作業規定」尚屬草案試行
    階段，花蓮榮民服務處尚未依據該規定成立保管小組，故被
    告於案發時固非保管小組之成員乙節，雖據證人庚○○於本
    院審理中證述屬實，惟證人庚○○另證稱：花蓮榮民服務處
    於90年4月18日上開草案實施前，即已按照退輔會78年間函
    示之會屬機構接受榮民委託保管重要財物作業規定來辦理；
    被告雖非保管小組或稽核小組之成員，但專責輔導員職務上
    會有保管榮民財物之責任，一旦榮民將財物託付輔導員保管
    ，輔導員都應該依據上開規定處理，不可私下自己替榮民保
    管財物等語明確（本院卷第178至182頁），並有花蓮榮民服
    務處94年7月22日花榮處字第0940003912號函暨所附78年9月
    21日輔壹字第22504號函所示之草案實施前「會屬機構接
    受榮民委託保管重要財物作業規定」、78年10月4日輔壹
    字第23459號函所檢發「榮民委託保管重要財物申請表」、8
    9年6月12日輔壹字第09374號函等在卷可資佐參（本院卷
    第81至91頁）。觀諸該78年9月21日輔壹字第22504號函示
    之草案實施前「會屬機構接受榮民委託保管重要財物作業規
    定」已訂明：「一... 凡經本會輔導安置之榮民，因確有事
    實需要者，得委託其所屬機構保管重要財物... 」、「二(二)
    安置會屬機構榮民，對所有重要財物，因故（如外出工作、
    因病住院等）有遺失或遭受意外損失之虞時，得依其個人意
    願提出書面申請，委託所屬安置機構代為保管... (三)保管程
    序：2.現金部分應辦理專戶存儲，利息為當事人所有」、「
    三會屬機構所屬員工，如受榮民自願請託保管財物時，應立
    即將全部財物報由所屬機構代管」、「未經輔導安置之榮民
    ，其因病住院期間，重要財物之委託保管，比照本作業規定
    辦理之」等程序（本院卷第88至91頁），顯見在該草案實施
    前，花蓮榮民服務處之相關人員縱非保管小組或稽核小組成
    員，均應依據前開函示規定之程序辦理，不得私自受榮民請
    託而率予保管，是被告為專責輔導員，依規定既不得私下保
    管榮民請託之財物，則其所為自與普通侵占之構成要件有間
    。準此，尚難據被告並非保管小組或稽核小組乙節而為被告
    有利之認定。
  (七)綜上，本案事證已臻明確，被告前揭犯行，均堪認定。至本
    件辛○○案發時確已失智，業有證人乙○○之證詞及卷附護
    理紀錄可稽，詳如前述，辯護人聲請再鑑定辛○○入住主牧
    安養中心時之精神狀況有無失智，核無必要，應予駁回。
二、查被告係花蓮榮民服務處之輔導員，為依據法令從事公務之
    人員，而遺物清點清冊係其職務上製作之公文書，被告侵占
    職務上持有之周坤、辛○○、丙○○之財物，並冒用丙○○
    之名義偽造提款單持以行使，核其所為，係犯貪污治罪條例
    第6條第1項第3款侵占職務上所持有非公用私有財物罪及刑
    法第216條、第213條、第210條之行使公務員登載不實罪、
    行使偽造私文書罪（僅事實(三)丙○○部分成立，餘辛○○、
    廖萬華部分不構成，詳後述不另為無罪之諭知）。而被告行
    為後，貪污治罪條例雖於90年11月7日修正公布第6條第1項
    第4款、第5款關於之圖利之規定，惟並未修正同條例第6條
    第1項第3款侵占職務上持有之非公用私有財物之規定，是本
    件被告所犯上開罪名無庸比較新舊法，附此敘明。被告偽造
    私文書後復持以行使，其偽造之低度行為為行使之高度行為
    吸收，不另論罪。其所犯多次行使偽造私文書罪、多次侵占
    職務上持有之非公用私有財物罪，均時間緊接，分別觸犯構
    成要件相同之罪名，顯各係基於概括犯意反覆為之，為連續
    犯，均應依刑法第56條之規定各論以一罪，並均加重其刑。
    再被告所犯行使登載不實之公文書、連續行使偽造私文書及
    連續侵占職務上所持有非公用私有財物3罪間，有方法、結
    果之牽連犯關係，應從一重之連續侵占職務上所持有非公用
    私有財物罪處斷。爰審酌被告並無前科，素行良好，有臺灣
    高等法院被告前案紀錄表及臺灣花蓮地方法院檢察署刑案資
    料查註紀錄表各1份在卷可稽，其身為退輔會花蓮榮民服務
    處之輔導員，本應恪忠職守，盡力幫助孤苦無依之退役榮民
    ，竟貪圖己利，甘冒法紀而多次侵占其職務上保管而持有之
    榮民財物，所為嚴重破壞公務人員清廉形象，惡性非輕，惟
    念其犯後雖執詞辯解，然侵占之財物價值非鉅，犯罪手段亦
    屬和平、犯罪情節尚非重大等一切情狀，量處如主文所示之
    刑，並依貪污治罪條例第17條之規定，併予宣告褫奪公權4
    年，以資懲儆。
三、末按犯貪污治罪條例第4條至第6條之罪者，其所得財物，應
    予追繳，並依其情節分別沒收或發還被害人，如全部或一部
    無法追繳時，應追徵其價額或以其財產抵償之，同條例第10
    條第1項、第2項規定甚明。又所謂追徵其價額，必限於所得
    者為金錢以外之其他財物而無法追繳時，使其繳納與原財物
    相當之價額，以替代原財物之追繳，始有追徵其價額之必要
    。如所得財物為金錢而無法追繳時，則以財產抵償之為已足
    ，不發生追徵價額之問題。又按應予追繳、追徵或供抵償之
    財物，究應沒收或發還，應視其情節而異。有被害人者，應
    發還被害人，例如竊取、侵占之公有財物或利用職務上機會
    詐取之財物，應發還被害人，不得沒收；必無被害人時，例
    如收受之賄賂，始得追繳沒收（最高法院88年度台上字第37
    43號、第5900號判決意旨參照）。查被告侵占之被害人周坤
    、辛○○、丙○○所有之現金共計58萬1,133元（計算式：
    321, 984＋29,533＋53,000＋176,616＝581,133），除丙○○部分被告於侵占後已繳還其中之10萬元，已如前述，故應
    予扣除外，其餘48萬1,133元均為犯罪所得財物，依貪污治
    罪條例第10條第1項、第2項之規定，應予追繳，並發還被害
    人周坤、辛○○、丙○○之繼承人（辛○○、丙○○二人嗣
    亦已死亡），如全部或一部無法追繳時，應以其財產抵償之
    。至扣案之現金352,500元，係辛○○所有交由被告保管後
    轉交張雲安保管之財物，惟被告或張雲安均無侵占此部分之
    現款，自不能逕予宣告沒收，應予發還被害人辛○○之繼承
    人，附此敘明。
、不另為無罪之諭知部分
一、公訴意旨雖認：上開事實(二)被告冒用辛○○之名義，偽造郵
    政存簿儲金提款單提款之行為，另涉犯刑法第216條、第210
    條之行使偽造文書罪嫌云云。惟查，辛○○交付其所有之存
    摺、印章予被告，主要目的即係委託被告代為繳納主牧安養
    中心之養護費，被告亦確有代繳養護費等情，已如前述，衡
    情應認辛○○已有同意並概括授權被告以其名義提款，否則
    無從代繳養護費，自不能以被告另有將餘款侵占之犯行即認
    其未得辛○○之同意擅自領款。從而，被告以辛○○名義領
    款，既係得辛○○之授權，自與前開偽造文書之構成要件不
    符，惟公訴人認此部分與前開偽造文書犯行有連續犯之裁判
    上一罪關係，爰不另為無罪之諭知。
二、公訴意旨另以：被告承前概括犯意，利用已故榮民廖萬華生
    前進入「花蓮縣私立長生老人養護中心」（下稱長生養護中
    心）交付被告保管郵局存摺、印章之機會，冒用廖萬華名義
    提領現款共計34萬6,000元，除給付安養費18萬9,535元加
    5,000元（經公訴人當庭更正）外，餘提領款項均予侵占入
    己，因認被告此部分亦涉有行使偽造私文書、侵占職務上持
    有之非公用私有財物罪嫌云云。按犯罪事實應依證據認定之
    ，無證據不得認定犯罪事實；不能證明被告犯罪者，應諭知
    無罪之判決，刑事訴訟法第154條第2項、第301條第1項分別
    定有明文。又事實之認定，應憑證據，如未能發現相當證據
    ，或證據不足以證明，自不能以推測或擬制之方法，以為裁
    判基礎（最高法院40年台上字第86號判例意旨參照）。質之
    被告堅決否認有此部分偽造文書及貪污治罪條例之侵占犯行
    ，辯稱：伊並無冒名提領及侵占廖萬華之財物，90年8月9日
    、同年8月20日、同年10月25日伊雖有自廖萬華郵局帳戶提
    領10萬元、4萬元、6,000元，共計14萬6,000元，惟均用於
    替廖萬華繳納安養費；至於90年5月7日遭提領之20萬元，並
    非伊所冒名提領等語。經查：廖萬華之郵局帳戶確有於90年
    5月7日、同年8月9日、同年8月20日、同年10月25日，分別
    遭人提領20萬元、10萬元、4萬元、6,000元之事實，此有郵
    局存摺提款紀錄1份及郵政存簿儲金提款單4紙在卷可稽（偵
    卷第107至114頁、第187至189頁），而被告固供承有於上開
    90年8月9日、8月20日、10月25日，持廖萬華交付保管之印
    章、存摺代為提領10萬元、4萬元、6,000元，共計14萬6,
    000元之事實，惟堅決否認該筆20萬元之提款係伊所為，辯
    以上情。又經本院以肉眼比對該紙90年5月7日提領20萬元之
    郵政存簿儲金提款單（偵卷第95頁）上筆跡，與其餘3張提
    款單上被告之筆跡對照觀之，二者書寫習慣、運筆態勢均不
    吻合，難認該紙20萬元提款單係被告所偽填冒領。再廖萬華
    自90年4月3日入住長生養護中心起至91年1月14日止，其養
    護費均係被告持受託保管之廖萬華郵局存摺、印章提領後代
    為繳納，而被告代繳之金額為18萬9,535元加5,000元，共計
    19萬4,535 元等情，業經證人即長生養護中心負責人楊文景
    於調查局詢問及偵訊中證稱明確（偵卷第100至102頁、第18
    6頁），並有切結書、護理之家護理合約書、繳款紀錄在卷
    可稽（偵卷第103至105頁、第187頁），準此，被告代繳廖
    萬華養護費之數額既為19萬4,535元，顯已超過其提領之數
    額14萬6,000元，足見其辯稱：伊提領之款項全數用於繳納
    廖萬華之養護費，沒有侵占等語，尚非子虛。綜上，依公訴
    人所舉證據及本院調查證據所得，均不能證明被告有何上開
    部分之偽造文書、侵占職務上持有之非公用私有財物等犯行
    ，本應為無罪之諭知，惟公訴人既認此部分與前開已起訴論
    罪部分有連續犯之裁判上一罪關係，爰不另為無罪之諭知，
    附此敘明。
據上論斷，應依刑事訴訟法第299條第1項前段，貪污治罪條例第
2條前段、第6條第1項第3款、第10條第1項、第2項、第17條，刑
法第11條、第56條、第216條、第213條、第210條、第55條、第
37 條第2項、第3項，判決如主文。
本案經檢察官張立言到庭執行職務。
中    華    民    國    95    年    2     月    23    日
              刑事第二庭    審判長法  官  張健河
                                  法  官  俞秀美
                                  法  官  林韋岑
上列正本證明與原本無異。
如對本判決不服，應於送達後10日內，向本院提出上訴狀（應抄
附繕本）告訴人或被害人如對於本判決不服者，應具備理由請求
檢察官上訴，其上訴期間之計算係以檢察官收受判決正本之日期
為準。
                                   書記官
中    華    民    國    95    年    2     月    24     日
附錄本判決論罪科刑之法律條文：
貪污治罪條例第6條第3款：
有下列行為之一者，處5年以上有期徒刑，得併科新臺幣3,000萬
元以下罰金：
三、竊取或侵占職務上持有之非公用私有器材、財物者。
刑法第210條：
偽造、變造私文書，足以生損害於公眾或他人者，處5年以下有
期徒刑。
刑法第213條：
公務員明知為不實之事項，而登載於職務上所掌之公文書，足以
生損害於公眾或他人者，處1年以上7年以下有期徒刑。
刑法第216條：
行使第210條至第215條之文書者，依偽造、變造文書或登載不實
事項或使登載不實事項之規定處斷。


司法院資訊處製作；財團法人民間司法改革基金會備份。
